---
title: "Introduction to R Class 1;' Klaudia Chmielewska Uni of Gdansk"
output: html_notebook:
    toc: yes
    toc_float: yes
css: mystyle.css
---


#Stwórz nowy projekt i zapisz swój folder jako folder główny

## Aby rozpocząć pracę nad skryptem w języku R, otwieramy RStudio i po kolei zwracamy uwagę na to czego się składa. W lewym górnym rogu mamy opcje od "File" po "Help" oraz ikonki, które usprawniają naszą pracę. Dla przykładu, aby stworzyć nowy projekt mamy 2 możliwości: 

### File->New Project

## Otwiera nam się menu gdzie możemy wybrać czy chcemy stworzyć zarówno nowy projekt, jak i folder dedykowany do naszej pracy nad projektem - czy chcemy skorzystać z istniejącego już folderu (Directory).

## Jeśli wybierzemy stworzenie nowego folderu, zostaniemy poproszeni o informację jaka ma być nazwa tego folderu oraz gdzie ma być umiejscowiony (Czy ma być nowym folderem w Dokumentach, Pobranych, w Program Files czy gdzie indziej?)

## Po stworzeniu projektu, w prawym dolnym rogu RStudio zobaczymy zawartość nowo-stworzonego folderu - powinniśmy mieć w nim jedynie nasz nowy Projekt.

## Teraz możemy stworzyć pierwszy plik w naszym projekcie!

## W lewym górnym rogu, pod zakładką "Files" masz plusik na tle zielonego okręgu, znajdujący się na ikonce z białą kartką. Kliknij na czarny trójkącik obok i z rozwiniętej listy wybierz pozycję pierwszą - R Script. Zauważ, że możesz wywołać stworzenie takiego nowego pliku z użyciem komendy "Ctrl+Shift+N"!.

## Teraz, ponownie z tej samej rozwijanej listy, wybierz R Markdown. Zwróć uwagę na różnice w zapisie i wyglądzie pliku.

## Plik .R jest podstawowym plikiem gdzie zapisujemy nasz kod, a .Rmd pozwala nam przekształcać nasze prośby do komputera w pliki .pdf lub .doc, z wynikiem kodu, ale już bez jego uwzględnienia.

## Dodatkowym plusem funkcjonalności plików Rmd jest obecność tzw. "Chunk" czyli fragmentów rozumianych przez .Rmd jako kod, który ma zostać wykonany (executable code). Dzięki ich istnieniu możemy również zwijać i rozwijać tekst wedle potrzeb co sprawia, że możemy lepiej zorganizować nasz kod.

## Jeśli zapomnisz gdzie masz swoje pliki, w prawym dolnym rogu RStudio spójrz na zakładkę Files i następnie znajdź niebieskie koło zębate z napisem More. Znajdziesz tam opcję "Go To Your Working Directory". Zauważ też, że możesz ustanowić dany folder Twoim nowym folderem głównym gdzie będą zapisywać się wszystkie pliki - "Set as Your working directory" albo też otworzyć nowe okno z wybranym folderem z użyciem "Show Folder in New Window".

## W tej zakładce Files możesz też dodatkowo tworzyć nowe foldery. Nie na wszystko więc potrzebujesz tu komendy! Mimo to, jeśli je wolisz:

##Ustanów konkretny folder swoim głównym (working directory)
```{r 1st}
setwd("~/Intro to R/R1")
```


# Sprawdź który folder jest tym głównym 

```{r 2nd}

getwd()

```


## Zanim jeszcze zaczniesz pracę, warto sprawdzić jakie opcje ustawione są w RStudio. Jest to ważne aby RStudio "wiedział" czy zapisywać pliki przy zamykaniu programu albo czy pokazywać spowrotem pliki naszego projektu przy ponownym włączeniu RStudio.

### Tools->Global Options

## Dodatkowo możemy tu sprawdzić jaką wersję R mamy zainstalowaną i jaki system (32/64bit) mamy.

## Możemy ustanowić też odgórny "Working Directory", gdzie będą zapisywane wszystkie pliki, które nie są w żadnym znanym projekcie.


## Stwórz teraz swój prosty plik .R . Możesz w nim zapisywać kod, jest to taki notatnik, który będzie rozumiany jako kod który jest executable, czyli rozumiany jako to samo co wpisujesz w konsoli (nie jest to zwykły tekst)

## Napisz w nim " getwd() ". Teraz musisz porozumieć się z RStudio, aby przekazał Twoje zapytanie, twóją prośbę o wykonanie funkcji getwd, do komputera. Możesz aktywować kod na kilka sposobów:

### 1. Zaznacz swój kod w edytorze (lewy górny element programu). U góry edytora, po jego prawej stronie znajduje się przycisk "Run". Kliknij na niego i zaznacz "Run selected lines". Zauważ, że możesz też poprosić o aktywację większej części kodu, np. możesz aktywować kod znajdujący się w konkretnym "Chunk"-u.

### 2. Znowu zaznacz kod w edytorze. Tym razem naciśnij kombinację znaków: "Ctrl+Enter". Na dole w konsoli (Lewy dolny fragment RStudio) powinieneś zobaczyć wynik aktywowanej funkcji.

### 3. Zaznacz kod i skopiuj go do Console. Wklej i kliknij Enter. Pamiętaj jedynie, że dane w konsoli nie będą stale zapamiętane i trudniejszym jest dojście do tego co zrobiliśmy nie tak, jeśli nasz kod nie działa. JEDNAK! Ta opcja przydaje się, gdy mamy coś w środku scalonego "Chunk"-a. Chunk ma to do siebie, że aktywowany w nim kod pokaże rezultat NA KOŃCU Chunk-a. To jest często niewygodne, gdy chcemy zwizualizować graf/wykres i łatwiej przekopiować kod do konsoli.


## Jeśli przeglądasz czyiś kod i natrafiasz na funkcję/komendę, której nie rozumiesz - napisz przed nią znak zapytania, zaznacz go razem z nazwą nieznanego wyrażenia i aktywuj kod (np. Ctrl+Enter).
## W prawym dolnym fragmencie RStudio, gdzie masz zakładkę Files, przełączy się ona na zakładkę "Help", gdzie dostaniesz krótką informację dot. wybranego wyrażenia. Wypróbuj aktywowanie kodu i wyszukiwanie informacji na temat funkcji na podanych przykładach:

```{r}

?help
?download.file()
?save
?install.packages

```


#Jeśli zapomnisz jak nazywa się funkcja, której chcesz użyć, możesz posłużyć się funkcją help.search(""), gdzie między znaki cytowania musisz wstawić fragment nazwy, którą chcesz wyszukać.

```{r}

help.search("download")
help.search("tidyverse")

```

## R podobnie jak Python, ma tzw. "paczki", ang. "packages", które zawierają zdefiniowane funkcje. Oznacza to, że istnieje możliwość napisania własnej funkcji, która oblicza to co jest nam potrzebne. W związku z tym, czasami warto poszukać czy dla zadania, które trzeba wykonać nie ma już gotowej paczki.

## Paczki są darmowe i jest wiele takich, które obliczają funkcje chemiczne i biologiczne.
## Więcej o paczkach możesz poczytać na głównej stronie R: https://www.r-project.org/search.html

#Jeśli chcesz się dowiedzieć jakie paczki masz zainstalowane na swoim komputerze, użyj funkcji sessionInfo().

```{r}

sessionInfo()

```


#Za każdym razem gdy wyłączasz komputer, wyłączasz również załączenie/aktywację zainstalowanych paczek. Jeśli więc zainstalowałeś paczkę, a nie widzisz jej po załadowaniu sessionInfo() - użyj funkcji library()

```{r}

library("tidyverse")

```

# Jeśli jednak nie masz paczki wcale, użyj install.packages(). My w sali zajęciowej mamy zainstalowane wszystko czego potrzebujemy, będziemy więc używać jedynie funkcji "library".

```{r}

install.packages("tidyverse")

```

## Zauważ, że istnieje zakładka w prawym dolnym elemencie RStudio - Packages. Możesz tam przeglądać, szukać i dowiadywać się o różnych paczkach.


# Wiemy już wstępnie jak rozmawiać z komputerem z użyciem języka R. Czas kazać komputerowi zapamiętać pewne informacje!

## Podobnie jak w Pythonie, w R możemy ustanawiać tzw. zmienne (variables). Działa to nieco jak przy nauce języków obcych - wybieramy pewną nazwę/ciąg znaków, liter i cyfr i mówimy, że oznacza ona jakąś inną wartość, słowną bądź numeryczną.

```{r}

pierwsza_zmienna <- 5

```
## W tym wypadku pokazujemy, że wartość po lewej oznacza to co mamy napisanego po prawej. W R do ustanawiania zmiennych wykorzystujemy strzałkę od prawej do lewej "<-", zwana też "assigning operator", która ma być rozumiana jako "to po prawej oznacza to po lewej - jeśli napiszę to po lewej czyli "pierwsza_zmienna" w konsoli, powinnam dostać odpowiedź, że zbiór znajdujący się pod tą nazwą oznacza liczbę 5.

## To znaczy, że podobnie jak w matematyce szukali Państwo "x" tak tu tłumaczycie/definiujecie czym jest "x".

## Wpisz w konsolę następujące nazwy. Co jest rezultatem?

```{r}

pierwsza_zmienna

Pierwsza_zmienna

```

## Pierwsza nazwa powinna nam pokazać numer "5", ponieważ tak zdefiniowaliśmy wartość "pierwsza_zmienna" na początku. Jednak "Pierwsza_zmienna" pokazuje na w konsoli błąd - nie znaleziono tej wartości. To dlatego, że R rozróżnia litery duże i małe. pierwsza_zmienna nie jest więc tym samym co Pierwsza_zmienna.

## Dodatkowo należy pamiętać o kilku zasadach przy definiowaniu nazw zmiennych, aby nie zostały one przypadkowo zrozumiane jako co innego.

## Na przykład możliwe, że zwróciłeś uwagę na to, że niektóre funkcje wyżej zawierały kropki w nazwach. Z tego powodu lepiej nie używać w nazwach zmiennych. Podobnie nie wolno używać spacji, ponieważ ten znak uznawany jest za koniec danego fragmentu kodu.
## Nie zaczyna się nazw od numerów! "2x" ŹLE "x2" DOBRZE

# Spróbujmy stworzyć kolejną zmienną! Anna ma 10 lat. Stwórzmy zmienną która będzie pamiętała wiek Anny:

```{r}
Anna <- 10
```

## Teraz jeśli znamy wiek większej grupy ludzi, możemy podobnie zapisać go w formie zmiennej i wpisując nazwę zmiennej do konsoli dowiedzieć się ile lat ma konkretna osoba. Możesz również użyć funkcji print, bez znaków cytowania, aby poprosić o pokazanie co znajduje się w środku naszej zmiennej. Jeśli wpiszemy znaki cytowania, funkcja print po prostu nam pokaże w konsoli tekst, który umieścimy między znakami cytowania. Innym sposobem na uwidocznienie wyniku funkcji/ustanawiania zmiennej jest wpisanie wyrażenia w nawias

```{r}
Anna <- 10
Marek <- 15
Zosia <- 12
Gosia <- 14
Basia <- 10

(Bartek <- 12)
(Martyna <- 5)

Anna
Marek
Zosia
Gosia
Basia

print(Anna)
print(Basia)

print("Anna")
print("Basia")

```

## Czy zauważyłeś, że w prawym górnym fragmencie RStudio, w zakładce "Environment" pojawił się nowy tekst?

## 'Environment' pokazuje nam jakie zmienne zostały dodane. Zakładka ta rozróżnia jaki jest typ informacji (czy jest to pojedyncza cyfra, czy zbiór danych, tabela a może funkcja?)

## A co jeśli nie dokończymy pisać kodu? Zwróć uwagę, że standardowo w konsoli, gdy komputer jest gotowy do przyjęcia nowego zadania, znajduje się znak ">". Jeśli kod który wpiszemy będzie nieskończony, znak ten zmieni się na "+", co jest zapytaniem "Nie zapomniałeś czegoś dopisać na końcu?". Zazwyczaj tym zapomnianym elementem jest nawias.

```{r}

nowa_zmienna2 <- 

```


## Teraz możemy przejść do prostych działań arytmetycznych na liczbach i na zmiennych!


## W konsolę możemy wpisywać równania arytmetyczne, podobnie jak w aplikacji kalkulatora. Spróbuj aktywować niżej podane fragmenty kodu:

```{r}

5 + 13

24 - 8

24^2

24*2

35/5

```

## Oczywiście w ten sam sposób możemy prosić o wykonywanie działań na naszych zmiennych.
## Ile lat starszy od Anny jest Bartek?
## A Basia od Anny?
## Czy Bartek i Zosia mają ten sam wiek? Podziel jedno przez drugie

```{r}

Bartek - Anna

Basia - Anna

Bartek / Zosia

```

## Musimy jednak pamiętać, że jeśli dwukrotnie nadpiszemy tą samą zmienną (zmienimy jej wartość na inną) to komputer zapamięta jedynie tą ostatnią

##Spójrz na ten przykład:
```{r}
#What is the value of 'var_index' after running 
# all the next 4 lines and why?

new_variable <- 5
(var_index <- new_variable / 2)
new_variable <- 10
(var_index <- new_variable / 2)
```

## Jaka jest wartość ostatniego równania z new_variable? Która wartość new_variable została wzięta pod uwagę?


## Czasami równania matematyczne nie są na tyle proste, aby wystarczyły nam jedynie takie symbole jak * / ^.

## W takich chwilach posiłkujemy się funkcjami.

## Ich przykłady znajdziesz poniżej:
```{r}

min(x)        # minimal value from a given set 'x'
max(x)        # maximum value from a given set 'x'
mean(x)       # the mean value from a given set 'x'
sum(x)        # sum of all (numerical) values from a given set 'x'
sd(x)         # standard deviation from a given set 'x'
var(x)        # variance from a given set 'x' [how different are our data in a given set]
median(x)     # median from a given set 'x'
range(x)      # range of set 'x' 
abs(x)        # absolute value of x [this means that R will bring us distance from 0 to a given value, regardless of the direction - so value '-1.5' will be printed as "1.5" because it's length from 0 on the linear graph is 1.5]
log(x)        # natural logarithm of 'x', where base is 'e'
log(x, base)  # logarithm of 'x' with the base different than 'e'
log10(x)      # logarithm of 'x' with the base 10
sqrt(x)       # square root of 'x'
signif(x, k)  # a value of 'x' rounded up 

```

## Wejdź w dodatkowy plik "R1_math_example". Zdefiniuj x i y w swoim kodzie i przepisz równania.

```{r}



```

## Podobnie jak znów w matematyce, czasami wyniki zaokrąglamy do pewnych wartości. Do tego możemy użyć funkcji round i signif:

```{r}

x <- 23.45


round(x)              #23 rounds up to the next natural number 
round(x, digits = 0)  #23
round(x, digits = 1)  #23.4 rounds up until first place after "."
round(x, digits = 2)  #23.45 rounds up until 2nd place

signif(x, 1) #20 full digits
signif(x, 2) #23
signif(x, 3) #23.4 until 0.1 (23.4)
signif(x, 4) #23.45

```


## Przykład 2:

```{r}


y <- -23.54

round(y)              # -24 
round(y, digits = 0)  # -24
round(y, digits = 1)  # -23.5
round(y, digits = 2)  # -23.54

signif(y, 1) # -20 
signif(y, 2) # -24
signif(y, 3) # -23.5
signif(y, 4) # -23.54



```


## Jak pewnie zauważyłeś, wpisywanie wieku każdej kolejnej osoby jako kolejnej zmiennej jest męczące i zajęłoby mnóstwo miejsca i czasu. Zamiast tego, dana zmienna może oznaczać zestaw liczb bądź słów.
## Podobnie jak rzeczy pakujemy w walizkę, tak dane możemy zapakować w jedną zmienną. Potrzebujemy jednak plecaka - w tym kontekście będzie to funkcja upakowująca kilka elementów do jednej zmiennej. Tą funkcją jest zwykła literka "c". Taka zmienna będzie teraz wektorem, bądź listą.
## W związku z tym, możemy zrobić zmienną, która będzie pamiętała jak nazywają się dzieci, których wiek analizujemy i drugą, zawierającą ich wiek.
## Zauważ, że jeśli napiszesz tekst bez znaków cytowania to traktowane to będzie jak obiekty, czyli zmienna "imiona" jeśli ma obiekt Anna to nie będzie miał on wartości "Anna" a wartość 10, którą ustanowiliśmy wcześniej.


```{r}

vector1 <- c(value1, value2, ...)

imiona <- c("Anna", "Marek", "Basia") # DOBRZE
imiona <- c(Anna, Marek, Basia) #ŹLE

wiek <- c( 10, 15, 10) 

```

## Spójrz w zakładkę Environment. Zauważyłeś, że twój wektor znajduje się w innym miejscu niż wcześniej definiowane pojedyncze zmienne?

## Możesz prosić komputer o podanie Ci którejś wartości z Twojego wektora:

```{r}

str(imiona)
imiona[c(2)]

imiona[c(1)]

```

## Zauważ, że wyrażenie "imiona[c(0)]" tworzy odpowiedź "numeric(0)". W przeciwieństwie do Pythona, R "liczy" wyrażenia zaczynając od 1 a nie od 0!!!


## Jako że wektory mogą zawierać dane albo numeryczne albo słowne (numeric / char), warto czasami sprawdzić jak rozumiane są wyrażenia w konkretnym zbiorze. Do tego używamy funkcji "class()". Spróbuj sprawdzić jakie dane zawierają stworzone już przez Ciebie wektory i jak długie są te wektory (ile mają wartości w środku):

```{r}

class(imiona)

class(wiek)


length(imiona)

```

## Jeśli masz nowe dane do dodania do wektora/zmiennej, możesz je dodać nadpisując wartość obecnego zestawu.

## Dodajmy do naszych wektorów Bartka i jego wiek na koniec listy, a Gosię i jej wiek na początek. Wykonaj działania i spójrz na zakładkę Environment. Czy dane zostały nadpisane prawidłowo?

```{r}

imiona <- c(imiona, "Bartek") 
wiek <- c(wiek, 12) 

imiona <- c("Gosia", imiona)
wiek <- c(14, wiek)

```

## Poza matematyką możemy dodawać warunki i pytać komputer czy są one spełnione. Na przykład, możemy zapytać, czy w wektorze "wiek" mamy wyższe wartości niż 16 (czyli czy jest ktoś kto ma więcej niż 16 lat?).

## Komputery "same z siebie" znają tylko 2 odpowiedzi - Tak i Nie, widzianych często jako system binarny (0-1) lub wyrażenia TRUE FALSE. Te ostatnie nazywane są Boolean values.

```{r}

wiek > 16

```

## Odpowiedzią będą same odpowiedzi FALSE, jako że żaden record z tego wektora nie pasuje do powyższego wyrażenia.

## Możemy też poprosić o podanie nam jedynie tych elementów zbioru, które będą miały odpowiedź TRUE na nasze zapytanie. Tutaj prosimy o wyciągnięcie ze zbioru 'wiek' tylko tych danych które pasują do wyrażenia wiek < 12. Jako że mamy w tym zbiorze 2 wartości '10', dostaniemy spowrotem je jako wynik :
```{r}

wiek[wiek<12]

```

## Spróbujmy doprecyzować naszą prośbę - albo jedno wyrażenie albo drugie:

```{r}

wiek[wiek < 15 | wiek > 12]

```

## Powinieneś dostać spowrotem wszystkie recordy, bo wszystkie nasze dane są albo mniejsze od 15 albo większe niż 12. Spróbujmy więk zawężyć zakres i dodać znacznik "i"/"oraz", zamiast "albo". Zwróć uwagę na różnice między jednym wyrażeniem a drugim.

```{r}

wiek[wiek < 15 & wiek > 12]

wiek[wiek <= 15 & wiek >= 12]

```


## Spróbuj wykonać krótkie zadanie dot pH.

### Stwórz zmienną 'pH_num', która będzie zawierała kolejno wartości pH oraz 'pH_nazwy' zawierająca nazwy (kolejno!) odpowiadające wartościom pH:

### woda morska = 8
### mydło = 10
### Ca(OH)2 = 12
### kawa = 5
### piwo = 4
### wino = 4
### soda oczyszczona = 9
### krew = 8

```{r}


```

# Sprawdź z użyciem funkcji czy wartości w utworzonych zbiorach są numeryczne czy słowne (char)

```{r}


```


# Bez samodzielnego liczenia, a z funkcją, sprawdź jak wiele elementów zawierają Twoje zbiory.

```{r}


```


# Dodatkowy pomiar dla kawałka skóry zostal wykonany (pH=6). Dodaj go na koniec obu zmiennych (w jednym pH w drugim co - skóra)

```{r}


```


# Za pomocą wyrażenia "wyciągnij przed szereg" 3 pozycję z listy pH_nazwy:

```{r}


```


# Napisz wyrażenie, które pomoże Ci wyciągnąć ze zbioru pH tylko te wartości, które są kwasowe.

```{r}

```


# Czy zbiór posiada wartości pH > 11? Napisz odpowiednie wyrażenie, które zwróci CI wartość Boolean.

```{r}


```


# Czy w naszym zestawie danych mamy element, który ma wartość pH równą 4? Sprawdź to wyrażeniem.

```{r}


```




## Brakujące dane

## Często przy analizie danych spotykamy się z obecnością braku danych. Załóżmy, że zbieramy profile genetyczne myszy chorych na cukrzycę. Chcemy przeanalizować aktywność genu X1 i X2, jednak nie wszystkie grupy badawcze analizowały X2. Stąd, R rozumie elementy, które nazywa NA (Not Available = dane niedostępne), dzięki którym możemy poprosić komputer o ominięcie konkretnych danych w naszych rozważaniach. Gdyby te wartości zamiast tego były warte 0, zmieniłaby się wartości przy wyrażeniach arytmetycznych, takich jak liczenie średniej.



#Przykład:
```{r}
# Grupa studentów wykonywała syntezę chemiczną aniliny. Choć 6 studentów brało udział w zajęciach, tylko 5 udało się ukończyć pracę. W związku z tym zmienna, która będzie naszym wektorem zawierającym dane % wydajności syntezy wyglądać będzie w ten sposób:

wydajnosc <- c(70, 80, 65, NA, 73, 79)

#Definicja NA

?NA

#'Data Not Available' = Dane Niedostępne



#Jeśli chcemy, możemy poprosić naszą funkcję/program o ominięcie wartości NA, np w kalkulacjach arytmetycznych, za pomocą dodania ' na.rm = TRUE '

mean(wydajnosc) # to pokaże nam 'NA' w konsoli
mean(wydajnosc, na.rm = NA) # tak ominiemy brakujące dane



#Podobnie, prosząc o wartości wektora które nie są NA, możemy użyć wyrażenia '!is.na()':

wydajnosc[!is.na(wydajnosc)]

#Ta funkcja 'is.na' stanie się przydatna przy analizie dużych zestawów danych, które rzadko przedstawiają dane dla tych samych kategorii/deskryptorów. 

#Jeśli ominiemy w syntaxie '!' to wyrażenie pokaże nam w konsoli jedynie wartości NA ze zbioru wektora

wydajnosc[is.na(wydajnosc)]

#Możemy policzyć jak wiele  przypadków ma 'wydajnosc', sprawdzając tym samym ile było studentów wykonujących syntezę.

length(wydajnosc)

#Ale jeśli naszym pytaniem jest ilu studentów ukończyło syntezę - odpowiedź uzyskamy jeśli ominiemy NA:

length(wydajnosc[!is.na(wydajnosc)])

#Lub jak wielu studentów syntezy nie ukończyło:

length(wydajnosc[is.na(wydajnosc)])

#Możemy też użyć 'na.omit' lub 'complete.cases'

length(wydajnosc[na.omit(wydajnosc)])


length(wydajnosc[complete.cases(wydajnosc)])


# Jak wielu studentów uzyskało wydajność co najmniej 75%?

synthesis_no_na <- wydajnosc[!is.na(wydajnosc)]
synthesis_75 <- synthesis_no_na[synthesis_no_na>75]
length(synthesis_75)

```


##Macierze i wektory

``` {r 33}
# Funkcja c() tworzy wektor, czyli uporządkowany zbiór obiektów
# Na wektorach można wykonywać kalkulacje tak samo jak na zmiennych. Jeśli od wektora v1 odejmiemy 2 to od każdej wartości w wektorze zostanie odjęte dwa. Podobnie jest z innymi działaniami matematycznymi -każdy odnosi się do każdego przypadku w wektorze.

# Możemy generować wektory na podstawie wskazanych zależności. Generowanie wektora może być sekwencyjne lub losowe.
# -Sekwencyjne: seq(from, to, by) czyli (licząc od tej liczby, do tej liczby, dodawaj kolejno tą wartość)
#Np.
seq(0, 6, 1)
# 0 1 2 3 4 5 6

# -Losowe: runif(n, min, max) gdzie n to długość wektora wynikowego, czyli ilość liczb w wektorze końcowym, wartość minimalna i maksymalna

runif(5, 1, 10)



#Do tworzenia macierzy dwuwymiarowych (2x2) używamy funkcji matrix(). Parametrami tej funkcji są:
## -Wartości zmienne
## -Liczba wierszy 
## -Liczba kolumn
# Jednak raczej rzadko będziemy chcieli generować macierze gdzie zmienne będą takie same. Łatwiej zdefiniować więcej zmiennych w środku, używając funkcji wektorowej c() lub jeśli wartości mają być zakresem - np. 1:20.

# Podobnie jak do wektorów, na wartościach zmiennych macierzy możemy robić kalkulacje,   (macierz1/2) podzieli wszystkie wartości zmiennych macierzy na 2.

# Możemy też użyć funkcji arytmetycznej na wszystkich wartościach macierzy używając funkcji apply

apply(macierz1, 2, mean) # zaaplikuje funkcję mean do każdego argumentu macierzy  w kolumnach ( jeśli zamiast 2 byłby 1 to wtedy szukałoby średniej dla każdego rzędu)


t(macierz1)              #Transpozycja macierzy 
macierz1 %*% macierz2    #Mnożenie dwóch macierzy 

rowSums() #suma rzędów w macierzy
colSums() #suma kolumn w macierzy

#Przykład : Stwórz 2 wektory, po 5 zmiennych każdy i wykonaj na  nich wybraną funkcję z pomocą apply() oraz osobno mnożenie 2 macierzy o siebie


```


### Matrices and creating tables and data frames
```{r}


# Mając wektor, możemy zmienić go w macierz używając funkcji dim()

pH_data <- c(1, 3, 5, -2, -3, -3, 2, 1)


#W tym zestawie, dane pH są przedstawione wg. schematu 0= 7pH, -2 = 5pH, 1= 8pH itd.


dim1 <- dim(pH_data) <-c(8,1)

#8 rzędów w jednej kolumnie

# Dodajmy nową zmienną zawierającą etykiety i dodajmy ją do naszego układu!

pH_names <- c("sea water", "soap", "Ca(OH)2", "coffee", "beer", "wine", "baking soda", "blood")


dim(pH_names) <- c(8,1)

# teraz dodajemy kolumny ze sobą:

pH_table <- cbind(pH_names, pH_data)

#'cbind' działa dla kolumn
#do rzędów używaj 'rbind' 

#To see the table you created by combining 2 columns, simply look it up at the Environment Tab and click on its name and the file will open in the code editor tab.

#If you however want to see it in the console, you need to transform it into a data frame with a function:

data.frame(pH_table)

#Now if you execute 'data.frame()' you will see the created data frame in the console. Let's save it as a new variable

pH_frame <- data.frame(pH_table)

#Look at the Environment Tab. You can see that the new variable has been added and there is a small arrow pointing dow, on the left. If you click on it, you'll see how many variables and 8 data points, you also have the names of columns (now X1 and X2) which are in that data frame, as well as first arguments.

#We do however not want the names of the columns to be X1 and X2! Let's go with something more descriptive!

names(pH_frame) <- c("Substances", "converted pH")
pH_frame$`converted pH`<-as.numeric(pH_frame$`converted pH`)
#Notice the names had to be done in "" ! 
#If instead of columns we wanted to name rows:

row.names(pH_frame) <- c("Substance 1", "Substance 2","Substance 3","Substance 4","Substance 5","Substance 6","Substance 7","Substance 8")

#Notice that the number of row names has to be equal to the total number of rows. Same goes with the columns.


#Alright but what if we wanted the real values of pH in the table, instead of those converted, with values lower than 0? We could of course look up the pH data again, create a new list and attribute it to the existing data frame - but when dealing with a huge set of data such might be hard to obtain!
#So given the fact that we can count the real pH based on the converted data - we can create a function which will calculate the data from a different column, given our instructions.

#Creating new list:

new_column <- 7 + pH_data

#Adding the new list to the existing data frame:

pH_frame$new_column <- new_column

#We can also make lists single records in the table. For example, if I wanted the created set 'new_column' to be put

#Now we create the results of new_column into a list in each row of the column:

new_list <- list("Result" = new_column)

#Now adding it to the data frame:

pH_frame$new_list <- new_list


#However, you can clearly see that such list of data is not needed for such data frame, hence we can delete it. To delete a column:

#1 way
pH_frame$new_list <- NULL
pH_frame$new_column <-  NULL
#2 way
pH_frame[["new_list"]] <- NULL


#If you already had the data frame open in RStudio before deleting its part, it will refresh itself, so you don't need to open the file again!

#Now, let's add a name to the newest column!

names(pH_frame) <- c("Substances", "converted pH", "Real pH")

#Let's re-add new_list so that we have an unnamed value

pH_frame$new_list <- new_list

#But when we have a lot of columns, it is uncomfortable to write up all the names of the columns. Hence we can expand this expression and add a new column name "c" to the existing names

names(pH_frame)[ncol(pH_frame)] <- "Next column"

#and the last column will be named "Next column"

#We can also define a list to be column names.

column_names <- c("Substances", "Converted pH", "Real pH", "Something to loose")

names(pH_frame) <- column_names

#Now if we again wanted to add a new name to the newly added column, we can simply add the name to the column_names and call the adding function again

column_names <- c(column_names, "Socks")

#Let's now add again the additional column:

pH_frame$new_list <- new_list

#And overwrite the list of column names in the data frame:

names(pH_frame) <- column_names

#Now let's add a column which will give us the boolean value to whether the obtained pH is acidic!

acidic <- new_column < 7
pH_frame$Is_acidic <- acidic
pH_frame$'Czy kwas' <-pH_frame$'Real pH' < 7
#Or simply, in one line, without creating an additional variable:

pH_frame$acidic <- new_column < 7

 
#Now let's do the same for basicity:

pH_frame$Is_basic <- new_column > 7

#And loose the columns we don't need and we created just for visualization:


pH_frame[["Something to loose"]] <- NULL
pH_frame[["Socks"]] <- NULL
pH_frame[["acidic"]] <- NULL

# And let's update the column names!

column_names <- c("Substances", "Converted pH", "Real pH", "Is the substance acidic?", "Is the substance basic?")


names(pH_frame) <- column_names


pH_frame[["Converted pH"]] <- NULL


column_names <- c("Substances",  "Real pH", "Is the substance acidic?", "Is the substance basic?")


names(pH_frame) <- column_names


#Now we can inspect our finished data frame.

nrow(pH_frame)  #8
ncol(pH_frame)  #5
dim(pH_frame)   #8x5 (nrow x ncol)

#Let's list the 3rd column arguments:

pH_frame[,3]

#...or an argument in the 3rd row and first column:

pH_frame[3,1]   #Ca(OH)2

#Check the next 3 examples:


pH_frame[2,3] #What is the real value of pH for the Substance 2, in the row 2?
pH_frame[3,5] #Is the Substance 3 basic?
pH_frame[4,4] #Is Substance 4 acidic?


#We can also choose several elements, like only 3 rows:

subst3to5 <- pH_frame[3:5,]

#Now we've created a subset of our data frame and made it into a separate data frame.
#This is very useful when we want to extract data on given substances from large sets of data, in order to look closely on the descriptors of much less substances at once.
#Of course, in the same manner you can extract columns:

col3to5 <- pH_frame[,3:4]


#Now let's perform a calculation on the data presented in the table!

# pH = -log[H3O+]
# [H3O+] = 10^(-pH)

#Let's delete converted pH column:

pH_frame[["Converted pH"]] <- NULL

#Now Real pH is the 2nd column.

#Let's create a data frame cut from the main pH_frame. 
pH_real_df <- pH_frame[,1:2]

#Now let's perform a calculation and add the results to our data frame!

pH_frame$HydroniumIonConcentration <- 10^(-new_column) 

#You can see that the column was added. When pH = 8 then [H3O+] = 10^(-8)M = 0.00000001M. However, when compiling very large set of data or while having such small numbers, R compiles it as a value of 'e'.
# 1e-08 = e^(-8) = 10^(-8)

#Performing additional calculations on our set of data can be useful when we want to calculate a given variable to assess if our data is sufficient for a given need. It can be passing the rule of drug-likeness or statistic analysis or anything else.

#Let's now calculate how much water we'd have to evaporate/add to make the pH = 7 assuming each of the solutions were of 100ml volume.

# Calculate the difference between the current pH and the target pH of 7 (-) values = basic; (+) values = acidic

pH_difference <- c(7 - pH_frame$`Real pH`)

#We then create a given statement to express how much should the solution be dissolved or vapored, hence we need to calculate the hydronium ion concentration of the original pH solution and the hydronium ion concentration needed to reach pH 7 using the formula: [H3O+] = 10^(pH_difference)

pH_multiplier <- c(10^(pH_difference))

#Total volume we obtain, if we assume the volume we begin with of each solution - is 100ml.

total_volume<- c(100*pH_multiplier)

pH_frame$Total_Volume <- total_volume

#We then calculate what is a volume of water we need to add (+) or vapor (-):

vol_toadd <- c(total_volume - 100)
pH_frame$VolumeToAddorVapourToReachpH7 <- vol_toadd

#You can see that the basic solutions had to have their solutions vapored, whereas those acidic - added.



#We can also add another column named 'Number of substance'

pH_no <- c(1, 2, 3, 4, 5, 6, 7, 8)
pH_frame <- cbind(pH_no, pH_frame)

column_names <- c("Number of substance", "Substances", "Real pH", "Is the substance acidic?", "Is the substance basic?", "Hydronium Ion Concentration", "Total Volume to expand from 100ml if pH to reach 7", "Volume of water to add or evaporate")


names(pH_frame) <- column_names


#At the end we can save our data frame in a .csv file to store our data safely. 

write.csv(pH_frame, "pH_frame_csv1.csv", row.names= TRUE)

#If row.names = TRUE then the row names are being stored as well.
# csv = comma separated values


#However, you might have noticed such creation of a table from vectors can be a long process. If we wanted to create a data frame fast, we'd do:

pH_data2 <- data.frame(
       substance = c("water", "cola", "shampoo", "soil", "lemon juice", "soap"),  
       pH = c(7, 4, 5, 6, 3, 9)
          )


```


#To update R (from Windows):

install.packages("installr")

library(installr)

updateR()



#If you want to quit RStudio after it finishes reading your program:

quit()
# Fortunately, it will ask if you want to save the unsaved files if you set it so!


