---
title: "Introduction to R Class 1;' Klaudia Chmielewska Uni of Gdansk"
output: html_notebook:
    toc: yes
    toc_float: yes
css: mystyle.css
---


#Stwórz nowy projekt i zapisz swój folder jako folder główny

## Aby rozpocząć pracę nad skryptem w języku R, otwieramy RStudio i po kolei zwracamy uwagę na to czego się składa. W lewym górnym rogu mamy opcje od "File" po "Help" oraz ikonki, które usprawniają naszą pracę. Dla przykładu, aby stworzyć nowy projekt mamy 2 możliwości: 

### File->New Project

## Otwiera nam się menu gdzie możemy wybrać czy chcemy stworzyć zarówno nowy projekt, jak i folder dedykowany do naszej pracy nad projektem - czy chcemy skorzystać z istniejącego już folderu (Directory).

## Jeśli wybierzemy stworzenie nowego folderu, zostaniemy poproszeni o informację jaka ma być nazwa tego folderu oraz gdzie ma być umiejscowiony (Czy ma być nowym folderem w Dokumentach, Pobranych, w Program Files czy gdzie indziej?)

## Po stworzeniu projektu, w prawym dolnym rogu RStudio zobaczymy zawartość nowo-stworzonego folderu - powinniśmy mieć w nim jedynie nasz nowy Projekt.

## Teraz możemy stworzyć pierwszy plik w naszym projekcie!

## W lewym górnym rogu, pod zakładką "Files" masz plusik na tle zielonego okręgu, znajdujący się na ikonce z białą kartką. Kliknij na czarny trójkącik obok i z rozwiniętej listy wybierz pozycję pierwszą - R Script. Zauważ, że możesz wywołać stworzenie takiego nowego pliku z użyciem komendy "Ctrl+Shift+N"!.

## Teraz, ponownie z tej samej rozwijanej listy, wybierz R Markdown. Zwróć uwagę na różnice w zapisie i wyglądzie pliku.

## Plik .R jest podstawowym plikiem gdzie zapisujemy nasz kod, a .Rmd pozwala nam przekształcać nasze prośby do komputera w pliki .pdf lub .doc, z wynikiem kodu, ale już bez jego uwzględnienia.

## Dodatkowym plusem funkcjonalności plików Rmd jest obecność tzw. "Chunk" czyli fragmentów rozumianych przez .Rmd jako kod, który ma zostać wykonany (executable code). Dzięki ich istnieniu możemy również zwijać i rozwijać tekst wedle potrzeb co sprawia, że możemy lepiej zorganizować nasz kod.

## Jeśli zapomnisz gdzie masz swoje pliki, w prawym dolnym rogu RStudio spójrz na zakładkę Files i następnie znajdź niebieskie koło zębate z napisem More. Znajdziesz tam opcję "Go To Your Working Directory". Zauważ też, że możesz ustanowić dany folder Twoim nowym folderem głównym gdzie będą zapisywać się wszystkie pliki - "Set as Your working directory" albo też otworzyć nowe okno z wybranym folderem z użyciem "Show Folder in New Window".

## W tej zakładce Files możesz też dodatkowo tworzyć nowe foldery. Nie na wszystko więc potrzebujesz tu komendy! Mimo to, jeśli je wolisz:

##Ustanów konkretny folder swoim głównym (working directory)
```{r 1st}
setwd("~/Intro to R/R1")
```


# Sprawdź który folder jest tym głównym 

```{r 2nd}

getwd()

```


## Zanim jeszcze zaczniesz pracę, warto sprawdzić jakie opcje ustawione są w RStudio. Jest to ważne aby RStudio "wiedział" czy zapisywać pliki przy zamykaniu programu albo czy pokazywać spowrotem pliki naszego projektu przy ponownym włączeniu RStudio.

### Tools->Global Options

## Dodatkowo możemy tu sprawdzić jaką wersję R mamy zainstalowaną i jaki system (32/64bit) mamy.

## Możemy ustanowić też odgórny "Working Directory", gdzie będą zapisywane wszystkie pliki, które nie są w żadnym znanym projekcie.


## Stwórz teraz swój prosty plik .R . Możesz w nim zapisywać kod, jest to taki notatnik, który będzie rozumiany jako kod który jest executable, czyli rozumiany jako to samo co wpisujesz w konsoli (nie jest to zwykły tekst)

## Napisz w nim " getwd() ". Teraz musisz porozumieć się z RStudio, aby przekazał Twoje zapytanie, twóją prośbę o wykonanie funkcji getwd, do komputera. Możesz aktywować kod na kilka sposobów:

### 1. Zaznacz swój kod w edytorze (lewy górny element programu). U góry edytora, po jego prawej stronie znajduje się przycisk "Run". Kliknij na niego i zaznacz "Run selected lines". Zauważ, że możesz też poprosić o aktywację większej części kodu, np. możesz aktywować kod znajdujący się w konkretnym "Chunk"-u.

### 2. Znowu zaznacz kod w edytorze. Tym razem naciśnij kombinację znaków: "Ctrl+Enter". Na dole w konsoli (Lewy dolny fragment RStudio) powinieneś zobaczyć wynik aktywowanej funkcji.

### 3. Zaznacz kod i skopiuj go do Console. Wklej i kliknij Enter. Pamiętaj jedynie, że dane w konsoli nie będą stale zapamiętane i trudniejszym jest dojście do tego co zrobiliśmy nie tak, jeśli nasz kod nie działa. JEDNAK! Ta opcja przydaje się, gdy mamy coś w środku scalonego "Chunk"-a. Chunk ma to do siebie, że aktywowany w nim kod pokaże rezultat NA KOŃCU Chunk-a. To jest często niewygodne, gdy chcemy zwizualizować graf/wykres i łatwiej przekopiować kod do konsoli.


## Jeśli przeglądasz czyiś kod i natrafiasz na funkcję/komendę, której nie rozumiesz - napisz przed nią znak zapytania, zaznacz go razem z nazwą nieznanego wyrażenia i aktywuj kod (np. Ctrl+Enter).
## W prawym dolnym fragmencie RStudio, gdzie masz zakładkę Files, przełączy się ona na zakładkę "Help", gdzie dostaniesz krótką informację dot. wybranego wyrażenia. Wypróbuj aktywowanie kodu i wyszukiwanie informacji na temat funkcji na podanych przykładach:

```{r}

?help
?download.file()
?save
?install.packages()

```


#Jeśli zapomnisz jak nazywa się funkcja, której chcesz użyć, możesz posłużyć się funkcją help.search(""), gdzie między znaki cytowania musisz wstawić fragment nazwy, którą chcesz wyszukać.

```{r}

help.search("download")
help.search("tidyverse")

```

## R podobnie jak Python, ma tzw. "paczki", ang. "packages", które zawierają zdefiniowane funkcje. Oznacza to, że istnieje możliwość napisania własnej funkcji, która oblicza to co jest nam potrzebne. W związku z tym, czasami warto poszukać czy dla zadania, które trzeba wykonać nie ma już gotowej paczki.

## Paczki są darmowe i jest wiele takich, które obliczają funkcje chemiczne i biologiczne.
## Więcej o paczkach możesz poczytać na głównej stronie R: https://www.r-project.org/search.html

#Jeśli chcesz się dowiedzieć jakie paczki masz zainstalowane na swoim komputerze, użyj funkcji sessionInfo().

```{r}

sessionInfo()

```


#Za każdym razem gdy wyłączasz komputer, wyłączasz również załączenie/aktywację zainstalowanych paczek. Jeśli więc zainstalowałeś paczkę, a nie widzisz jej po załadowaniu sessionInfo() - użyj funkcji library()

```{r}

library("tidyverse")

```

# Jeśli jednak nie masz paczki wcale, użyj install.packages(). My w sali zajęciowej mamy zainstalowane wszystko czego potrzebujemy, będziemy więc używać jedynie funkcji "library".

```{r}

install.packages("tidyverse")

```

## Zauważ, że istnieje zakładka w prawym dolnym elemencie RStudio - Packages. Możesz tam przeglądać, szukać i dowiadywać się o różnych paczkach.


# Wiemy już wstępnie jak rozmawiać z komputerem z użyciem języka R. Czas kazać komputerowi zapamiętać pewne informacje!

## Podobnie jak w Pythonie, w R możemy ustanawiać tzw. zmienne (variables). Działa to nieco jak przy nauce języków obcych - wybieramy pewną nazwę/ciąg znaków, liter i cyfr i mówimy, że oznacza ona jakąś inną wartość, słowną bądź numeryczną.

```{r}

pierwsza_zmienna <- 5

```
## W tym wypadku pokazujemy, że wartość po lewej oznacza to co mamy napisanego po prawej. W R do ustanawiania zmiennych wykorzystujemy strzałkę od prawej do lewej "<-", zwana też "assigning operator", która ma być rozumiana jako "to po prawej oznacza to po lewej - jeśli napiszę to po lewej czyli "pierwsza_zmienna" w konsoli, powinnam dostać odpowiedź, że zbiór znajdujący się pod tą nazwą oznacza liczbę 5.

## To znaczy, że podobnie jak w matematyce szukali Państwo "x" tak tu tłumaczycie/definiujecie czym jest "x".

## Wpisz w konsolę następujące nazwy. Co jest rezultatem?

```{r}

pierwsza_zmienna

Pierwsza_zmienna

```

## Pierwsza nazwa powinna nam pokazać numer "5", ponieważ tak zdefiniowaliśmy wartość "pierwsza_zmienna" na początku. Jednak "Pierwsza_zmienna" pokazuje na w konsoli błąd - nie znaleziono tej wartości. To dlatego, że R rozróżnia litery duże i małe. pierwsza_zmienna nie jest więc tym samym co Pierwsza_zmienna.

## Dodatkowo należy pamiętać o kilku zasadach przy definiowaniu nazw zmiennych, aby nie zostały one przypadkowo zrozumiane jako co innego.

## Na przykład możliwe, że zwróciłeś uwagę na to, że niektóre funkcje wyżej zawierały kropki w nazwach. Z tego powodu lepiej nie używać w nazwach zmiennych. Podobnie nie wolno używać spacji, ponieważ ten znak uznawany jest za koniec danego fragmentu kodu.
## Nie zaczyna się nazw od numerów! "2x" ŹLE "x2" DOBRZE

# Spróbujmy stworzyć kolejną zmienną! Anna ma 10 lat. Stwórzmy zmienną która będzie pamiętała wiek Anny:

```{r}
Anna <- 10
```

## Teraz jeśli znamy wiek większej grupy ludzi, możemy podobnie zapisać go w formie zmiennej i wpisując nazwę zmiennej do konsoli dowiedzieć się ile lat ma konkretna osoba. Możesz również użyć funkcji print, bez znaków cytowania, aby poprosić o pokazanie co znajduje się w środku naszej zmiennej. Jeśli wpiszemy znaki cytowania, funkcja print po prostu nam pokaże w konsoli tekst, który umieścimy między znakami cytowania. Innym sposobem na uwidocznienie wyniku funkcji/ustanawiania zmiennej jest wpisanie wyrażenia w nawias

```{r kill count}
Anna <- 10
Marek <- 15
Zosia <- 12
Gosia <- 14
Basia <- 10

(Bartek <- 12)
(Martyna <- 5)

Anna
Marek
Zosia
Gosia
Basia

print(Anna)
print(Basia)

print("Anna")
print("Basia")

```

## Czy zauważyłeś, że w prawym górnym fragmencie RStudio, w zakładce "Environment" pojawił się nowy tekst?

## 'Environment' pokazuje nam jakie zmienne zostały dodane. Zakładka ta rozróżnia jaki jest typ informacji (czy jest to pojedyncza cyfra, czy zbiór danych, tabela a może funkcja?)

## A co jeśli nie dokończymy pisać kodu? Zwróć uwagę, że standardowo w konsoli, gdy komputer jest gotowy do przyjęcia nowego zadania, znajduje się znak ">". Jeśli kod który wpiszemy będzie nieskończony, znak ten zmieni się na "+", co jest zapytaniem "Nie zapomniałeś czegoś dopisać na końcu?". Zazwyczaj tym zapomnianym elementem jest nawias.

```{r}

nowa_zmienna2 <- 

```


## Teraz możemy przejść do prostych działań arytmetycznych na liczbach i na zmiennych!


## W konsolę możemy wpisywać równania arytmetyczne, podobnie jak w aplikacji kalkulatora. Spróbuj aktywować niżej podane fragmenty kodu:

```{r}

5 + 13

24 - 8

24^2

24*2

35/5

```

## Oczywiście w ten sam sposób możemy prosić o wykonywanie działań na naszych zmiennych.
## Ile lat starszy od Anny jest Bartek?
## A Basia od Anny?
## Czy Bartek i Zosia mają ten sam wiek? Podziel jedno przez drugie

```{r}

Bartek - Anna

Basia - Anna

Bartek / Zosia

```

## Musimy jednak pamiętać, że jeśli dwukrotnie nadpiszemy tą samą zmienną (zmienimy jej wartość na inną) to komputer zapamięta jedynie tą ostatnią

##Spójrz na ten przykład:
```{r}
#What is the value of 'var_index' after running 
# all the next 4 lines and why?

new_variable <- 5
(var_index <- new_variable / 2)
new_variable <- 10
(var_index <- new_variable / 2)
```

## Jaka jest wartość ostatniego równania z new_variable? Która wartość new_variable została wzięta pod uwagę?


## Czasami równania matematyczne nie są na tyle proste, aby wystarczyły nam jedynie takie symbole jak * / ^.

## W takich chwilach posiłkujemy się funkcjami.

## Ich przykłady znajdziesz poniżej:
```{r}
x<-2.5
k<-2
base<-4

min(x)        # minimal value from a given set 'x'
max(x)        # maximum value from a given set 'x'
mean(x)       # the mean value from a given set 'x'
sum(x)        # sum of all (numerical) values from a given set 'x'
sd(x)         # standard deviation from a given set 'x'
var(x)        # variance from a given set 'x' [how different are our data in a given set]
median(x)     # median from a given set 'x'
range(x)      # range of set 'x' 
abs(x)        # absolute value of x [this means that R will bring us distance from 0 to a given value, regardless of the direction - so value '-1.5' will be printed as "1.5" because it's length from 0 on the linear graph is 1.5]
log(x)        # natural logarithm of 'x', where base is 'e'
log(x, base)  # logarithm of 'x' with the base different than 'e'
log10(x)      # logarithm of 'x' with the base 10
sqrt(x)       # square root of 'x'
signif(x, k)  # a value of 'x' rounded up 

```

## Wejdź w dodatkowy plik "R1_math_example". Zdefiniuj x i y w swoim kodzie i przepisz równania.

```{r}
x<-2
y<-49

((2*y)/x)
((2*sqrt(y))/(x^3))
((y+1)/x)
```

## Podobnie jak znów w matematyce, czasami wyniki zaokrąglamy do pewnych wartości. Do tego możemy użyć funkcji round i signif:

```{r}

x <- 23.45


round(x)              #23 rounds up to the next natural number 
round(x, digits = 0)  #23
round(x, digits = 1)  #23.4 rounds up until first place after "."
round(x, digits = 2)  #23.45 rounds up until 2nd place

signif(x, 1) #20 full digits
signif(x, 2) #23
signif(x, 3) #23.4 until 0.1 (23.4)
signif(x, 4) #23.45

```


## Przykład 2:

```{r}


y <- -23.54

round(y)              # -24 
round(y, digits = 0)  # -24
round(y, digits = 1)  # -23.5
round(y, digits = 2)  # -23.54

signif(y, 1) # -20 
signif(y, 2) # -24
signif(y, 3) # -23.5
signif(y, 4) # -23.54



```


## Jak pewnie zauważyłeś, wpisywanie wieku każdej kolejnej osoby jako kolejnej zmiennej jest męczące i zajęłoby mnóstwo miejsca i czasu. Zamiast tego, dana zmienna może oznaczać zestaw liczb bądź słów.
## Podobnie jak rzeczy pakujemy w walizkę, tak dane możemy zapakować w jedną zmienną. Potrzebujemy jednak plecaka - w tym kontekście będzie to funkcja upakowująca kilka elementów do jednej zmiennej. Tą funkcją jest zwykła literka "c". Taka zmienna będzie teraz wektorem, bądź listą.
## W związku z tym, możemy zrobić zmienną, która będzie pamiętała jak nazywają się dzieci, których wiek analizujemy i drugą, zawierającą ich wiek.
## Zauważ, że jeśli napiszesz tekst bez znaków cytowania to traktowane to będzie jak obiekty, czyli zmienna "imiona" jeśli ma obiekt Anna to nie będzie miał on wartości "Anna" a wartość 10, którą ustanowiliśmy wcześniej.


```{r}

vector1 <- c(value1, value2, ...)

imiona <- c("Anna", "Marek", "Basia") # DOBRZE
imiona <- c(Anna, Marek, Basia) #ŹLE

wiek <- c( 10, 15, 10) 

```

## Spójrz w zakładkę Environment. Zauważyłeś, że twój wektor znajduje się w innym miejscu niż wcześniej definiowane pojedyncze zmienne?

## Możesz prosić komputer o podanie Ci którejś wartości z Twojego wektora:

```{r}

str(imiona)
imiona[c(2)]

imiona[c(1)]

```

## Zauważ, że wyrażenie "imiona[c(0)]" tworzy odpowiedź "numeric(0)". W przeciwieństwie do Pythona, R "liczy" wyrażenia zaczynając od 1 a nie od 0!!!


## Jako że wektory mogą zawierać dane albo numeryczne albo słowne (numeric / char), warto czasami sprawdzić jak rozumiane są wyrażenia w konkretnym zbiorze. Do tego używamy funkcji "class()". Spróbuj sprawdzić jakie dane zawierają stworzone już przez Ciebie wektory i jak długie są te wektory (ile mają wartości w środku):

```{r}

class(imiona)

class(wiek)


length(imiona)

```

## Jeśli masz nowe dane do dodania do wektora/zmiennej, możesz je dodać nadpisując wartość obecnego zestawu.

## Dodajmy do naszych wektorów Bartka i jego wiek na koniec listy, a Gosię i jej wiek na początek. Wykonaj działania i spójrz na zakładkę Environment. Czy dane zostały nadpisane prawidłowo?

```{r}

imiona <- c(imiona, "Bartek") 
wiek <- c(wiek, 12) 

imiona <- c("Gosia", imiona)
wiek <- c(14, wiek)

```

## Poza matematyką możemy dodawać warunki i pytać komputer czy są one spełnione. Na przykład, możemy zapytać, czy w wektorze "wiek" mamy wyższe wartości niż 16 (czyli czy jest ktoś kto ma więcej niż 16 lat?).

## Komputery "same z siebie" znają tylko 2 odpowiedzi - Tak i Nie, widzianych często jako system binarny (0-1) lub wyrażenia TRUE FALSE. Te ostatnie nazywane są Boolean values.

```{r}

wiek > 16

```

## Odpowiedzią będą same odpowiedzi FALSE, jako że żaden record z tego wektora nie pasuje do powyższego wyrażenia.

## Możemy też poprosić o podanie nam jedynie tych elementów zbioru, które będą miały odpowiedź TRUE na nasze zapytanie. Tutaj prosimy o wyciągnięcie ze zbioru 'wiek' tylko tych danych które pasują do wyrażenia wiek < 12. Jako że mamy w tym zbiorze 2 wartości '10', dostaniemy spowrotem je jako wynik :
```{r}

wiek[wiek<12]

```

## Spróbujmy doprecyzować naszą prośbę - albo jedno wyrażenie albo drugie:

```{r}

wiek[wiek < 15 | wiek > 12]

```

## Powinieneś dostać spowrotem wszystkie recordy, bo wszystkie nasze dane są albo mniejsze od 15 albo większe niż 12. Spróbujmy więk zawężyć zakres i dodać znacznik "i"/"oraz", zamiast "albo". Zwróć uwagę na różnice między jednym wyrażeniem a drugim.

```{r}

wiek[wiek < 15 & wiek > 12]

wiek[wiek <= 15 & wiek >= 12]

```


## Spróbuj wykonać krótkie zadanie dot pH.

### Stwórz zmienną 'pH_num', która będzie zawierała kolejno wartości pH oraz 'pH_nazwy' zawierająca nazwy (kolejno!) odpowiadające wartościom pH:

### woda morska = 8
### mydło = 10
### Ca(OH)2 = 12
### kawa = 5
### piwo = 4
### wino = 4
### soda oczyszczona = 9
### krew = 8

```{r}


```

# Sprawdź z użyciem funkcji czy wartości w utworzonych zbiorach są numeryczne czy słowne (char)

```{r}


```


# Bez samodzielnego liczenia, a z funkcją, sprawdź jak wiele elementów zawierają Twoje zbiory.

```{r}


```


# Dodatkowy pomiar dla kawałka skóry zostal wykonany (pH=6). Dodaj go na koniec obu zmiennych (w jednym pH w drugim co - skóra)

```{r}


```


# Za pomocą wyrażenia "wyciągnij przed szereg" 3 pozycję z listy pH_nazwy:

```{r}


```


# Napisz wyrażenie, które pomoże Ci wyciągnąć ze zbioru pH tylko te wartości, które są kwasowe.

```{r}

```


# Czy zbiór posiada wartości pH > 11? Napisz odpowiednie wyrażenie, które zwróci CI wartość Boolean.

```{r}


```


# Czy w naszym zestawie danych mamy element, który ma wartość pH równą 4? Sprawdź to wyrażeniem.

```{r}


```

