---
title: "R1_cwiczenia_czesc_1"
author: "Klaudia Chmielewska"
output:
  word_document: default
  pdf_document: default
---


## Ćwiczenie 1

## Otwórz dodatkowy plik "R1_cw1.pdf". Przedstaw sposób zapisu tych wyrażeń matematycznych w linijce kodu. Weź pod uwagę, że w pewnychprzypadkach możesz potrzebować funkcji!

``` {r exercise1}


ex2_1<-10
ex2_2<-2

wynik1<-(ex2_1)/(ex2_2)
print(wynik1)

wynik2<-sqrt(ex2_1-ex2_2)/2
print(wynik2)


wynik3<-(ex2_1+10)/ex2_2
print(wynik3)


```


## Ćwiczenie 2

## Test MTT pozwala określić toksyczność danego związku wobec komórek ludzkich w hodowli in vitro. Badacze chcą przeanalizować związek o potencjalnym działaniu przeciwnowotworowym. Wybrano 4 różne stężenia związku i dodano je do hodowli komórek nowotworu piersi, a następnie po 2 dniach inkubacji wykonano test MTT, aby przeanalizować jak wiele komórek zostało zabitych. MTT zmienia się w formazan, a pomiar absorbancji pozwala określić procent komórek żywych w poszczególnych próbach/dołkach na płytce hodowlanej.

## Procent żywych komórek nowotworowych po inkubacji:
## 10uM: 30, 35, 33
## 100uM: 49, 41, 43
## 200uM: 52, 48, 46
## 400uM: 65, 58, 63

## 2.1 Stwórz zmienne zawierające procent żywych komórek nowotworowych po inkubacji z konkretnym stężeniem związku. Policz średni % dla każdego związku za pomocą funkcji. Stwórz nową zmienną 'antynow_zwiazki, która będzie zawierała 4 dane - średnie % dla poszczególnych związków.

## 2.2 Napisz wyrażenie, które przeanalizuje zmienne pod kątem jego prawdziwości - wyrażenie pozwalające sprawdzić który związek zabija średnio MNIEJ niż 50% komórek. Jest to proste wyrażenie, które pozwala nam określić które stężenie jest najbardziej zbliżone do tzw. IC50, czyli stężenia związku wywołującego śmierć co najmniej 50% komórek. Im więcej zabitych komórek, tym większy potencjał przeciwko nowotworom (przy założeniu, że to samo stężenie związku nie wpływa negatywnie na komórki zdrowe!)


## 2.3 Podaj kolejne 2 wyrażenia z odpowiedzią Tak/Nie (True/False), które pozwolą pokazać w konsoli wartości z 'antynow_zwiazki':
## - większe niż 53% LUB (!) niższe niż 35%
## - większe niż 51% I (!) niższe niż 35%


## 2.4 Zaokrągl wartości dla stężeń do liczby DZIESIĄTEK (nie części dziesiętnych! Czyli jeśli 23 - zaokrągl do 20)

``` {r ex2}
#2.1
zw1<-c(30,35,33)
zw2<-c(49,41,43)
zw3<-c(52,48,46)
zw4<-c(65,58,63)

sr1<-mean(zw1)
sr2<-mean(zw2)
sr3<-mean(zw3)
sr4<-mean(zw4)

antynow_zwiazki<-c(sr1,sr2,sr3,sr4)

#2.2
(antynow_zwiazki<50)

#2.3
(antynow_zwiazki>53 | antynow_zwiazki<35)
(antynow_zwiazki>51 & antynow_zwiazki<35)

#2.4
signif(zw1,1)
signif(zw2,1)
signif(zw3,1)
signif(zw4,1)

```



## Ćwiczenie 3

## Grupa biologów chciała przeanalizować czas reakcji oraz preferencje żywieniowe myszy pod wpływem bodźca zapachowego pochodzącego z sera gouda i brie. 

## W tym celu, umieszczali kolejno zwierzęta na środku półotwartej cylindrycznej tuby, na której końcach znajdywały się sery brie (na lewo) i gouda (na prawo). Po 10 sekundach badacze wyjmowali myszy z tuby i mierzyli odległość, jaką przebyły zwierzęta w konkretnym kierunku.

## Dla ułatwienia spisywania wyników:
### - brie (w lewo) = (-) # wartości ujemne
### - gouda (w prawo) = (+) # wartości dodatnie

### Dla przykładu mysz, która przebyła 5cm w lewo (brie) = -5

## 3.1 Stwórz zmienną 'myszy_cm' i dodaj do niej wartości dla myszy, które ruszyły :
## - w lewo (brie) : 3.5cm, 2cm, 6cm, 7.5cm
## - w prawo (gouda): 3cm, 1.5cm, 7cm

## 3.2 Wyznacz jaki dystans został pokonany finalnie przez wszystkie myszy "razem wzięte".

## 3.3 Określ z użyciem funkcji jak wiele myszy uczestniczyło w badaniu, przy założeniu, że każda mysz była brana do eksperymentu tylko raz.

## 3.4 Jaki jest najdłuższy pokonany dystans, niezależnie od kierunku? (użyj funkcji, która daje wartości absolutne, tzn. takie, które nie są ujemne)

## 3.5 Niezależnie od kierunku, jaki jest średni pokonany dystans?

## 3.6 Znajdź najkrótszy i najdłuższy dystans, niezależnie od kierunku.

## 3.7 Jeden z eksperymentatorów zapomniał wpisać ostatniego pomiaru do dokumentacji. Zapisał jednak wartość i prosi o dopisanie jej do zbioru: gouda, 4cm. Jaka będzie to wartość w naszym zbiorze? Dodaj nową wartość na koniec zbioru z użyciem funkcji.

## 3.8 Wyciągnij ze zbioru wartość uzyskaną dla piątej myszy (5 wartość w zbiorze). Czy ta mysz podróżowała w stronę brie czy gouda?

## 3.9 Używając odpowiedniej komendy, wyciągnij ze zbioru do konsoli, podaj ze zbioru tylko dane dla myszy, które podróżowały w stronę serka brie.

## 3.10 Podaj za pomocą wyrażenia, dane ze zbioru dla myszy, które przeszły dystans MAKSYMALNIE 3cm.

``` {r ex3}
#3.1
myszy_cm<-c(-3.5,-2,-6,-7.5,3,1.5,7)

#3.2
dystans<-sum(abs(myszy_cm))

#3.3
ile_myszy<-length(myszy_cm)

#3.4
max_dystans<-max(abs(myszy_cm))

#3.5
sr_dystans<-mean(abs(myszy_cm))
  
#3.6
min_i_max<-c(max(abs(myszy_cm)),min(abs(myszy_cm)))

#3.7
myszy_cm_nowe<-append(myszy_cm,4)
  
#3.8
mysz_nr_5<-myszy_cm_nowe[c(5)]


#3.9
brie<-myszy_cm_nowe[myszy_cm_nowe<0]

#3.10
krotkodystansowcy<-myszy_cm_nowe[abs(myszy_cm_nowe)<=3]

```

